【裁判字號】    95,交抗,791
【裁判日期】    951024
【裁判案由】    違反道路交通管理處罰條例
【裁判全文】
臺灣高等法院交通事件裁定             95年度交抗字第791號
抗  告  人
即受處分人  甲○○
上列抗告人因違反道路交通管理處罰條例案件，不服臺灣宜蘭地
方法院，中華民國95年8 月31日所為裁定（95年度交聲字第72號
），提起抗告，本院裁定如下：
    主  文
抗告駁回。
    理  由
一、原裁定意旨略以：本件抗告人即受處分人甲○○於民國九十
    四年九月十八日中午十二時四十八分、九十四年十一月十四
    日上午十時四十五分駕駛車牌號碼UK─二三五七號自用小客
    車，分別在台二線一百二十四公里四百五十公尺蕃薯寮段北
    上處、台七丙線二十九公里八百公尺處，行車速度超過規定
    之最高時速二十公里以上，經宜蘭縣縣警察局舉發，分別掣
    發宜警交字第QA-0000000號、宜警交字第QA-0000000號舉發
    違反道路交通管理事件通知單逕行舉發，有上開通知單及舉
    發照片在卷可稽，違規事實堪以認定。受處分人雖辯稱伊未
    收到罰單云云，惟查，宜蘭縣冬山鄉○○路二０一號，為受
    處分人所登記之車籍地址，又受處分人本件異議狀所載之地
    址，亦係宜蘭縣冬山鄉○○路二０一號，足見上開地址確係
    受處分人住居所。而宜蘭縣警察局交通隊所掣發之舉發違反
    道路交通管理事件通知單二紙，均係寄送宜蘭縣冬山鄉○○
    路二０一號，並分別於九十四年十一月十七日、九十五年一
    月十一日寄存送達於冬山郵局，有送達證書二紙在卷可參，
    則依上開規定，該舉發違反道路交通管理事件通知單已發生
    送達受處分人所申請登記地址之效力，受處分人所辯，自不
    足採。又上開舉發違反道路交通管理事件通知單送達時間雖
    已逾舉發違反道路交通管理事件通知單上所載應到案日期九
    十四年十月三十日、九十四年十二月二十四日，惟查，移送
    機關對於此類案件之裁罰，為顧及受處分人依法享有之自動
    繳納罰鍰及不服舉發提出陳述之權益，均對寄存送達案件延
    長應到案時間，並同時傳檔監理網路以供裁罰依據，本件違
    規應到案日分別延長至九十四年十二月九日及九十五年二月
    六日，有移送機關所提出之報表一紙可參，則受處分人於收
    受送達後，自有相當充裕之期間向移送機關以繳納最低罰鍰
    結案、陳述意見或申訴，是受處分人所稱未給予申請異議之
    機會云云，亦不足採。從而，原處分機關分別處以裁處最高
    罰鍰各二千四百元，核無不合。本件聲明異議為無理由，應
    予駁回等語。
二、抗告意旨略以：抗告人於九十三年十一月四日地址變更創立
    新戶，遷入宜蘭縣冬山鄉○○路南興村十七鄰二百二十六巷
    六號居住，至九十五年四月二十日始再次變更地址，有戶籍
    謄本一份可證，是原舉發機關於九十四年十一月十七日、九
    十五年一月十一日寄存送達時，其確實無法收到任何舉發違
    反道路交通管理事件通知單；又道路交通安全規則第二十三
    條第一項係指汽車設備規格不得變更... 等，原裁定引用該
    條規定為裁決依據，與其異議意旨不符云云。
三、按行為後法律或自治條例有變更者，適用行政機關最初裁處
    時之法律或自治條例。但裁處前之法律或自治條例有利於受
    處罰者，適用最有利於受處罰者之規定，九十四年二月五日
    制定公布、九十五年二月五日施行之行政罰法第五條定有明
    文。揆諸上開條文之立法理由，明定法律或自治條例變更時
    之適用，係採『從新從輕』之處罰原則，而所謂「從新從輕
    」原則，就行政罰而言，即該行政罰之適法性，原則上以原
    處分作成時之法律狀態為判斷基準，而非以行政法院判決時
    之法律狀態為判斷基準（最高行政法院九十五年度判字第三
    三五號判決參照) 。是堪認行政罰之法律變更，係以行政機
    關（交通案件則為監理機關或裁決所）裁處時作為比較基準
    ，蓋交通異議事件屬於司法救濟程序，而非主管機關職權作
    為，法院僅在審查原處分是否適法，尚無從以其後變更之新
    法認有利於當事人而加以變更。況如以法院裁定時作為行政
    罰法律變更之比較基準，則受行政機關相同裁罰之受處分人
    ，將可能因其聲明異議與否，而異其處罰，自違反平等原則
    。
四、次按道路交通管理處罰條例前經立法院修正，相關條文於九
    十四年十二月二十八日經總統修正公布，嗣經行政院以九十
    五年六月二十三日行政院院臺交字第0950087685號令發布修
    正條文除第二十九條之二、第三十一條、第三十一條之二、
    第三十二條之一、第四十二條、第七十三條、第八十二條至
    八十四條，自九十六年一月一日施行，其餘均自九十五年七
    月一日施行。查本件交通違規行為發生時，及原處分機關即
    交通部公路總局台北區監理所宜蘭監理站裁決時，均在上開
    條例修正施行之前，依前揭說明，本件應適用修正前之規定
    ，尚無新舊法比較適用之問題，合先敘明。又「汽車駕駛人
    ，行車速度，超過規定之最高時速，或低於規定之最低時速
    ，或裝用測速雷達感應器者，處新臺幣一千二百元以上二千
    四百元以下罰鍰；其感應器沒入之。」、「汽車所有人、駕
    駛人違反道路交通管理，經主管機關裁決後逾十五日未向管
    轄地方法院聲明異議，或其聲明異議經法院裁定確定，而不
    依裁決或裁定繳納罰鍰或不繳送汽車牌照、駕駛執照者，依
    左列規定處理之：一、經處分吊銷汽車牌照或駕駛執照者，
    由公路主管機關逕行註銷。二、經處分吊扣汽車牌照或駕駛
    執照者，按其吊扣期間加倍處分；仍不依限期繳送汽車牌照
    或駕駛執照者，吊銷其汽車牌照或駕駛執照。三、罰鍰不繳
    者，按其罰鍰數額，易處吊扣汽車牌照或駕駛執照一個月至
    三個月；不依期限繳送汽車牌照或駕駛執照者，吊銷其汽車
    牌照或駕駛執照。前項第三款之汽車所有人、駕駛人如無汽
    車牌照或駕駛執照可資易處吊扣時，得就原處分或裁定確定
    之罰鍰加倍處罰；逾十五日後仍不繳納者，移送法院強制執
    行。」，修正前道路交通管理處罰條例第四十條第一項、第
    六十五條分別定有明文。
五、又處理違反道路交通管理事件，有關文書送達之規定，依行
    政程序法之規定，違反道路交通管理事件統一裁罰基準及處
    理細則第五條定有明文。送達由郵政機關送達者，以一般郵
    遞方式為之，以郵務人員為送達人，並準用依民事訴訟法施
    行法第三條訂定之郵政機關送達訴訟文書實施辦法；又郵政
    機關為送達時，送達不能依行政程序法第七十二條於應受送
    達人之住居所等處為之，亦不能依行政程序法第七十三條規
    定於應受送達人或其同居人、受僱人、接收郵件人員無正當
    理由拒絕收領文書時，將文書留置於應送達處所時，得將文
    書寄存送達地之郵政機關，並作送達通知書兩份，一份黏貼
    於應受送達人住居所、事務所、營業所或其就業處所門首，
    另一份交由鄰居轉交或置於該送達處所信箱或其他適當位置
    ，以為送達，行政程序法第六十八條、第七十四條亦分別定
    有明文。再按民事訴訟文書之寄存送達，依民國九十二年二
    月七日修正公布、同年九月一日施行之民事訴訟法第一百三
    十八條第二項規定，自寄存之日起，經十日發生效力，此因
    應受送達人未必能即時領取訴訟文書而知悉其內容，故特設
    此規定以保障其權益。行政程序法雖未如前述民事訴訟法增
    設第一百三十八條第二項規定，但基於保障應受送達人權益
    之同一理由，解釋上應認為有上開規定之類推適用。
  (二)本件抗告人於民國九十四年九月十八日中午十二時四十八分
    、九十四年十一月十四日上午十時四十五分駕駛車牌號碼UK
    ─二三五七號自用小客車，分別在台二線一百二十四公里四
    百五十公尺蕃薯寮段北上處、台七丙線二十九公里八百公尺
    處，行車速度超過規定之最高時速二十公里以上，經宜蘭縣
    縣警察局舉發，分別掣發宜警交字第QA-0000000號、宜警交
    字第QA-0000000號舉發違反道路交通管理事件通知單逕行舉
    發，有上開通知單及舉發照片在卷可稽，違規事實堪以認定
    。上開舉發違反道路交通管理事件通知單業經原舉發單位分
    別於九十四年十一月十七日、九十五年一月十一日向抗告人
    當時車籍所登記之宜蘭縣冬山鄉○○路二０一號送達，因抗
    告人業已變更住所，卻未依道路交通安全規則第二十三條第
    一項「汽車車身式樣、輪胎隻數或尺寸、燃料種類、座位、
    噸位、引擎、車架、車身、頭燈等設備或使用性質、顏色、
    汽車所有人名稱、地址等如有變更，均應向公路監理機關辦
    理登記」之規定，向公路監理機關辦理申報變更登記，致該
    處分書無法送達予抗告人收受，郵政人員乃依法將上開通知
    單寄存於該址所轄之冬山郵局，此有公路監理電子閘門車號
    查詢汽車車籍資料、送達證書影本二紙附卷可稽（見原審卷
    第十四頁、第十五頁、第二十四頁）。是上開舉發通知單既
    經原舉發單位寄存送達於冬山郵局，自寄存送達之日起經十
    日，已生合法送達之效力，抗告人如因其未依規定辦理車籍
    地址變更，致生漏收通知單之不利事由，應歸責於抗告人本
    身，對於通知單已生合法送達之效力自不生影響。況交通部
    公路總局台北區監理所宜蘭監理站亦曾分別於九十五年一月
    三日、九十五年三月六日將上開二件違規事件之違反道路交
    通管理事件裁決書 (裁43-QA0000000號、裁43-QA0000000號
    )向抗告人新設之戶籍地址即宜蘭縣冬山鄉○○路226巷6號
    為送達，同樣均因未獲會晤本人亦無受領文書之同居人、受
    雇人或應受送達處所接收郵件人員，而將該等裁決書寄存於
    冬山郵局以為寄存送達，有送達證書二紙在卷可按 (見原審
    卷第十一頁、第八頁 )。是不論舉發機關之舉發違反道路交
    通管理事件通知單或處分機關之違反道路交通管理事件裁決
    書，均已依照抗告人之車籍地址及戶籍地址分別為合法送達
    ，抗告人抗告意旨猶辯稱因地址變更致無法收受上開任何文
    書云云，委無足採。而原裁定引用道路交通安全規則第二十
    三條第一項之規定，則係原審附帶說明汽車所有人之地址如
    有變更，應向監理機關辦理登記之法律依據，並非以此為駁
    回抗告人於原審異議之裁決依據，抗告人指摘原裁定適用法
    律不當，容有誤解，併此敘明。
六、綜上，原審認事用法並無不當，抗告人提起抗告，為無理由
    ，應予駁回。
七、據上論斷，應依道路交通案件處理辦法第二十六條，刑事訴
    訟法第四百十二條，裁定如主文。
中    華    民    國    95    年    10    月    24    日
                  交通法庭審判長法  官  官有明
                                法  官  周盈文
                                法  官  陳世宗
以上正本證明與原本無異。
不得再抗告。
                                書記官  丁淑蘭
中    華    民    國    95    年    10    月    24    日


司法院資訊處製作；財團法人民間司法改革基金會備份。
